---
classoption: table
fontsize: 10pt
output: 
  beamer_presentation:
    # keep_tex: true
    # toc: true
    slide_level: 3
    includes:
      in_header: header.tex
      before_body: doc_prefix.tex
      after_body: doc_suffix.tex
colorlinks: yes
link-citations: yes
linkcolor: Blue
citecolor: Blue
urlcolor: Maroon
---

```{r options, echo=FALSE}
library(knitr)
library(kableExtra)
opts_chunk$set(echo=FALSE, cache=FALSE,
               #results="hide", 
               warning=FALSE,
               message=FALSE, highlight=TRUE,
               fig.show="hide", size="small",
               fig.align="center",
               tidy=FALSE)
options(knitr.kable.NA="-")
```

```{r comment1, eval=FALSE, include=FALSE}
# (i) Indiquer comment les résultats scientifiques obtenus peuvent aider à la décision et quelles sont les recommandations pour les politiques et les décideurs.
# (ii) Mettre en avant les liens entre déforestation, changement climatique, gouvernance et aide internationale au développement.
# (iii) Indiquer en quoi les résultats obtenus sur les forêts tropicales à Madagascar peuvent être généralisés aux autres forêts tropicales dans d'autres pays.
```

# Introduction

## Contexte Madagascar

### Contexte Madagascar

\bcols
\bcol{0.65\textwidth}

- **Biodiversité**:
	- nombre d'espèces et endémisme (~90%)
	- 50% de la biodiversité en forêt
- **Menaces**:
	- pauvreté (IDH: 158/188)
	- démographie (~3%/an)
	- déforestation (~1%/an)
	- changement climatique ?    

\vspace{0.25cm}

Biodiversité exceptionnelle $+$ Fort niveau de menaces $=$ **\textcolor{red}{Enjeux importants}**

\ecol
\bcol{0.35\textwidth}

\includegraphics[width=\textwidth]{"figs/natural-history"}

\ecol
\ecols

### Contexte Madagascar / Biodiversité

Exemples: 

- **Animal**: 50% des espèces de Caméléons sont endémiques de Madagascar, tous les Lémuriens (> 110 espèces)
- **Végétal**: Sur 9 espèces de Baobab (_Adansonia sp._), 6 endémiques de Madagascar

\centering \includegraphics[width=8cm]{"figs/biodiversity"}

## Projet BioSceneMada

### Projet BioSceneMada

**BioSceneMada**: Scénarios d'évolution de la **biodiversité** sous l'effet conjoint du **changement climatique** et de la **déforestation** à Madagascar. [<https://bioscenemada.cirad.fr>]

\vspace{0.25cm}

\centering \includegraphics[width=\textwidth]{"figs/partners_id"}

\vspace{0.25cm}

\centering \includegraphics[width=\textwidth]{"figs/partners_logos"}


### Projet BioSceneMada

**BioSceneMada**: Scénarios d'évolution de la **biodiversité** sous l'effet conjoint du **changement climatique** et de la **déforestation** à Madagascar. [<https://bioscenemada.cirad.fr>]

\vspace{0.25cm}

\bcols
\bcol{0.5\textwidth}

1. **Anticiper les scénarios** possibles de la biodiversité (risques / opportunités)
2. **Construire des outils** d'aides à la décision (chiffres, outils informatiques, cartes)
3. **Proposer des solutions** de gestion: aires protégées $+$ mécanisme REDD (accord de Paris)

\ecol
\bcol{0.5\textwidth}

\centering \includegraphics[width=\textwidth]{"figs/Scheme"}

\ecol
\ecols

## Objectifs 

### Objectifs

**Objectifs de la présentation**:

1. Présenter les **résultats de recherche**
2. Expliquer en quoi ces résultats peuvent être **généralisables** (autres pays tropicaux)
3. Montrer comment la recherche peut **aider à la décision** (gestion environnementale, politique publique, aide au développement)

# Résultats scientifiques

## Changement climatique

### Anomalies climatiques

\centering Présent-2080, RCP 8.5, moyenne de 7 modèles climatiques globaux

\includegraphics[width=0.9\textwidth]{figs/Anomalies}

### Climat et carbone

- Stock de carbone forestier $\leftarrow$ (Composition en espèces) $\leftarrow$ Climat
- **Modèle**: $\text{Stock C} = f(\text{Climat} + \ldots)$

\includegraphics[width=\textwidth]{figs/Carbon_Climate}

\small Vieilledent et al. 2016, _Journal of Ecology_

### Zones vulnérables au climat

- $\geq$ 25% de changement $\rightarrow$ zones vulnérables
- $<$ 25% de changement $\rightarrow$ zones stables

\bcols
\bcol{0.5\textwidth}
\textcolor{orange}{Orange}: zones vulnérables  
\textcolor{vertmoyen}{Vert}: zones stables (refuge de biodiversité)
\ecol

\bcol{0.5\textwidth}
\centering \includegraphics[width=0.75\textheight]{figs/Refuge_areas}
\ecol
\ecols

### Autres outils et résultats

Autres outils et résultats sur les changements climatiques:

- Bases de données de la biodiversité à Madagascar (ReBioMa)
- Package R `speciesatlas` pour la modélisation de l'aire de distribution des espèces
- Atlas de la biodiversité à Madagascar

## Déforestation

### Historique de la déforestation

- \href{https://bioscenemada.cirad.fr/FileTransfer/gifdefor.gif}{Déforestation}: perte de 44% en 60 ans (1953-2014)
- Fragmentation des habitats forestiers

\centering \includegraphics[width=6cm]{figs/fig_fcc}

\small Vieilledent et al. 2018, _Biological Conservation_

### Causes de la déforestation

Pas seulement la pauvreté: **Marché global non régulé** $+$ **Etat fragile**

- Culture de rente: exportation maïs et arachide (Océan Indien, Asie)
- Corruption, non application de la loi environnementale

\centering\includegraphics[width=7.5cm]{figs/tavy}

### Projection de la déforestation

- Risque de déforestation $\leftarrow$ (Accessibilité) $\leftarrow$ Facteurs paysagers
- **Model**: $\text{Risque} = f(\text{Paysages} + \ldots)$

\bcols

\bcol{0.5\textwidth}
\textcolor{red}{Rouge}: risque fort de déforestation
\textcolor{orange}{Orange}: risque fort de déforestation
\textcolor{vertmoyen}{Vert}: risque faible de déforestation
\ecol

\bcol{0.5\textwidth}
\centering \includegraphics[height=0.75\textheight]{figs/prob_icar_c.png}
\ecol
\ecols

### Projection de la déforestation

- Scénario "Business-as-ususal": 100,000 ha/yr
- 4 Mha déforestés sur 2010-2050 (pour 9,3 Mha en 2010)

\bcols

\bcol{0.5\textwidth}
\textcolor{red}{Rouge}: déforestation 2010-2050
\textcolor{vertmoyen}{Vert}: forêt restante en 2050
\ecol

\bcol{0.5\textwidth}
\centering \includegraphics[height=0.75\textheight]{figs/proj2050_icar_c.png}
\ecol
\ecols

### Projection de la déforestation

- Intensité de déforestation $\leftarrow$ (Besoins) $\leftarrow$ Démographie
- **Model**: $\text{Intensité} = f(\text{Démographie} + \ldots)$

\centering \includegraphics[width=9cm]{figs/Demography.png}

# Généralisations des résultats

## Outils génériques

### Outils génériques

- Méthodes
- Scripts de calcul
- Packages R et Python (`hSDM`, `speciesatlas`, `forestatrisk`)

## Déforestation en Afrique

### Déforestation en Afrique

Risque de déforestation à l'échelle du continent Africain

\centering \includegraphics[width=\textwidth]{figs/prob}

### Déforestation en Afrique

Evolution du couvert forestier en Afrique sur la période 2015-2050

\centering \includegraphics[width=\textwidth]{figs/fcc_35yr.png}

# Impact de la recherche

## Alerte

### Alerter les décideurs politiques

- **Climat**:
	- Anomalies climatiques fortes: précipitations (-250 mm/an), température (+3.5$^{\circ}$C)
	- Destabilisation des écosystèmes forestiers (mortalité accrue, -17% de stock de C)
	
\vspace{0.25cm}

- **Déforestation**:
  - Perte de 50% du couvert forestier en 60 ans
  - 9,3 Mha à 5,3 Mha sur la période 2010-2050
  - Lien démographie-déforestation: accélération

\vspace{0.25cm}

- **Alerter les décideurs politiques**
	- Risques associés aux changements climatiques ?
	- Risques associes à la déforestation ?
	- **Réponse** (oui/non) $+$ **Quantification** $+$ **\textcolor{red}{Alerte}**
	
## Aide à la décision

### Aide à la décision

\centering Zones refuges $+$ Zones à fort risque de déforestation  
$=$ Zones prioritaires pour la conservation de la biodiversité

\includegraphics[height=0.75\textheight]{figs/Refuge_areas}
\includegraphics[height=0.75\textheight]{figs/proj2050_icar_c.png}
	
### Transfert des résultats
  
- **Formations** auprès des gestionnaires, techniciens, chercheurs, étudiants
- **Transfert** vers les ministères et institutions:
	- Madagascar National Parks (MNP)
	- Bureau National de Coordination REDD$+$ (BNC REDD)
	- Office National de l'Environnement
- **Impacts** sur les politiques publiques / choix de gestion
	- Optimisation du réseau d'aires naturelles protégées
	- Choix des sites de consevation (carbone $+$ biodiversité) pour le mécanisme REDD+
	
\vspace{0.25cm}

\centering \includegraphics[width=4cm]{figs/MNP.jpg}

## Réflexions sur la gouvernance

### Réflexions sur la gouvernance

**Aspects de gouvernance locale**:

- Lutte contre la corruption, développement agricole
- Application de la loi environnementale
- Développement du planning familial

\vspace{0.15cm}

**Aspects de gouvernance internationale**:

- Lutte contre l'importation de produits dérivés de la déforestation
- Lutte contre le changement climatique

\vspace{0.15cm}

**Aide internationale**:

- **Augmentation de l'aide**: Se donner les moyens de ses ambitions
- **Ajustement des priorités**: Système de suivi environnemental, renforcement de la gouvernance, éducation, formation, et développement agricole
- **Cohérence** On ne peut financer la protection de la biodiversité d'un côté et continuer à importer des produits dérivés de la déforestation de l'autre.
