---
classoption: table
fontsize: 10pt
output: 
  beamer_presentation:
    # keep_tex: true
    # toc: true
    slide_level: 3
    includes:
      in_header: header.tex
      before_body: doc_prefix.tex
      after_body: doc_suffix.tex
colorlinks: yes
link-citations: yes
linkcolor: Blue
citecolor: Blue
urlcolor: Maroon
---

```{r options, echo=FALSE}
library(knitr)
library(kableExtra)
opts_chunk$set(echo=FALSE, cache=FALSE,
               #results="hide", 
               warning=FALSE,
               message=FALSE, highlight=TRUE,
               fig.show="hide", size="small",
               fig.align="center",
               tidy=FALSE)
options(knitr.kable.NA="-")
```

```{r comment1, eval=FALSE, include=FALSE}
# (i) Indiquer comment les résultats scientifiques obtenus peuvent aider à la décision et quelles sont les recommandations pour les politiques et les décideurs.
# (ii) Mettre en avant les liens entre déforestation, changement climatique, gouvernance et aide internationale au développement.
# (iii) Indiquer en quoi les résultats obtenus sur les forêts tropicales à Madagascar peuvent être généralisés aux autres forêts tropicales dans d'autres pays.
```

# Introduction

## Contexte Madagascar

### Contexte Madagascar

\bcols
\bcol{0.65\textwidth}

- **Biodiversité**:
	- nombre d'espèces et endémisme (~90%)
	- 50% de la biodiversité en forêt
- **Menaces**:
	- pauvreté (IDH: 158/188)
	- démographie (~3%/an)
	- déforestation (~1%/an)
	- changement climatique ?    

\vspace{0.25cm}

Biodiversité exceptionnelle $+$ Haut niveau de menaces $=$ **\textcolor{red}{Enjeux extrêmement forts}**

\ecol
\bcol{0.35\textwidth}

\includegraphics[width=\textwidth]{"figs/natural-history"}

\ecol
\ecols

### Contexte Madagascar / Biodiversité

Exemples: 

- **Animal**: 50% des espèces de Caméléons sont endémiques de Madagascar, tous les Lémuriens (> 110 espèces)
- **Végétal**: Sur 9 espèces de Baobab (_Adansonia sp._), 6 endémiques de Madagascar

\centering \includegraphics[width=8cm]{"figs/biodiversity"}

## Projet BioSceneMada

### Projet BioSceneMada

**BioSceneMada**: Scénarios d'évolution de la **biodiversité** sous l'effet conjoint du **changement climatique** et de la **déforestation** à Madagascar. [<https://bioscenemada.cirad.fr>]

\vspace{0.25cm}

\centering \includegraphics[width=\textwidth]{"figs/partners_id"}

\vspace{0.25cm}

\centering \includegraphics[width=\textwidth]{"figs/partners_logos"}


### Projet BioSceneMada

**BioSceneMada**: Scénarios d'évolution de la **biodiversité** sous l'effet conjoint du **changement climatique** et de la **déforestation** à Madagascar. [<https://bioscenemada.cirad.fr>]

\vspace{0.25cm}

\bcols
\bcol{0.5\textwidth}

1. **Anticiper les scénarios** possibles de la biodiversité (risques / opportunités)
2. **Construire des outils** d'aides à la décision (chiffres, outils informatiques, cartes)
3. **Proposer des solutions** de gestion: aires protégées $+$ mécanisme REDD (accord de Paris)

\ecol
\bcol{0.5\textwidth}

\centering \includegraphics[width=\textwidth]{"figs/Scheme"}

\ecol
\ecols

## Objectifs 

### Objectifs

**Objectifs de la présentation**:

1. Indiquer comment les résultats scientifiques obtenus peuvent aider à la décision et quelles sont les recommandations pour les politiques et les décideurs.
2. Mettre en avant les liens entre déforestation, changement climatique, gouvernance et aide internationale au développement.
3. Indiquer en quoi les résultats obtenus sur les forêts tropicales à Madagascar peuvent être généralisés aux autres forêts tropicales dans d'autres pays.

# Résultats scientifiques

## Changement climatique

### Anomalies climatiques

\centering Présent-2080, RCP 8.5, moyenne de 7 modèles climatiques globaux

\includegraphics[width=0.9\textwidth]{figs/Anomalies}

### Climat et carbone

\flushleft Stock de carbone forestier $\leftarrow$ (Composition en espèces) $\leftarrow$ Climat
Modèle: $\text{Stock C} = f(\text{Climat} + \ldots)$

\includegraphics[width=\textwidth]{figs/Carbon_Climate}

\small Vieilledent et al. 2016, _Journal of Ecology_

### Zones vulnérables au climat

- $\geq$ 25% de changement $\rightarrow$ zones vulnérables au changement climatique
- $<$ 25% de changement $\rightarrow$ zones refuges de la biodiversité

\includegraphics[width=4cm]{figs/Refuge_areas}

### Autres outils et résultats

Autres outils et résultats sur les changements climatiques:

- Bases de données de la biodiversité à Madagascar (ReBioMa)
- Package R `speciesatlas` pour la modélisation de l'aire de distribution des espèces
- Atlas de la biodiversité à Madagascar

## Déforestation

### Historique de la déforestation

- Déforestation: perte de 44% en 60 ans (1953-2014)
- Fragmentation des habitats forestiers

\centering \includegraphics[width=6cm]{figs/fig_fcc}

\small Vieilledent et al. 2018, _Biological Conservation_

### Causes de la déforestation

- Culture de rente: exportation maïs et arachide (Océan Indien, Asie)
- Corruption, non application de la loi environnementale

\centering\includegraphics[width=8cm]{figs/causes}

### Causes de la déforestation

Pas seulement la pauvreté: **Marché global non régulé** $+$ **Etat fragile**

\centering\includegraphics[width=9cm]{figs/tavy}

\small Vieilledent et al., _en prep._

### Projection de la déforestation

\bcols
\bcol{0.5\textwidth}

- **Model**: Risque de déforestation $\leftarrow$ facteurs paysagers
- $\theta = f(X)$

\ecol

\bcol{0.5\textwidth}

\centering\includegraphics[height=0.85\textheight]{figs/prob_icar_c.png}

\ecol
\ecols

### Projection de la déforestation

\bcols
\bcol{0.5\textwidth}

- "Business-as-ususal scenario": 100,000 ha/yr
- 9,3 Mha en 2010
- 4 Mha déforestés sur la période 2010-2050

\ecol

\bcol{0.5\textwidth}

\centering\includegraphics[height=0.85\textheight]{figs/proj2050_icar_c.png}

\ecol
\ecols

### Projection de la déforestation

\centering\includegraphics[width=9cm]{figs/Demography.png}

# Généralisations des résultats

## Outils génériques

### Outils génériques

- Méthodes
- Scripts de calcul
- Packages R et Python (`hSDM`, `speciesatlas`, `forestatrisk`)

## Déforestation en Afrique

### Déforestation en Afrique

Risque de déforestation à l'échelle du continent Africain

\centering\includegraphics[width=\textwidth]{figs/prob}

### Déforestation en Afrique

Evolution du couvert forestier en Afrique sur la période 2015-2050

\centering\includegraphics[width=\textwidth]{figs/fcc_35yr.png}

# Aide à la décision et recommendations

### Aide

- **Alerter les décideurs politiques**: ampleur des changements à venir
- **Aide à la décision**:
	- Identification des zones à fort risque de déforestation
  - Identification des forêts vulnérables au climat et des zones refuges pour la biodiversité
  - Identification des zones refuges à forts risque de déforestation
- **Transfert des résultats** auprès des ministères, MNP, BNC REDD

# Réflexion sur la gouvernance

### Réflexion

- **Aspects de gouvernance local**: lutte contre la corruption, développement agricole, application de la loi environnementale, planning familial et controle des naissances
- **Aspect de gouvernance globale**: lutte contre l'importation de produits dérivés de la déforestation, lutte contre le changement climatique
- **Aide internationale**: augmenter l'aide (se donner les moyens de nos ambitions) et ajuster les priorités (protection de l'environnement: système de suivi cf. Brésil, application de la loi, agents de terrain, éducation, formation, renforcement de la gouvernance / lutte contre la corruption, conditionnalité des aides, et enfin développement agricole)
- **Aide internationale**: on ne peut financer la lutte contre la déforestation d'un côté et continuer à importer des produits dérivés de la déforestation de l'autre.
