---
classoption: table, dvipsname, compress
output: 
  beamer_presentation:
    # keep_tex: true
    # toc: true
    slide_level: 3
    includes:
      in_header: header.tex
      before_body: doc_prefix.tex
      after_body: doc_suffix.tex
colorlinks: no
fontsize: 10pt
link-citations: yes
linkcolor: Black
urlcolor: Maroon
---

```{r options, include=FALSE}
library(knitr)
library(kableExtra)
opts_chunk$set(echo=TRUE, cache=TRUE,
               #results="hide", 
               warning=FALSE,
               message=FALSE, highlight=TRUE,
               fig.show="hide", size="small",
               fig.align="center",
               tidy=FALSE)
options(knitr.kable.NA="-")
```


# Introduction

## Contexte du projet

### Madagascar: une biodiversité exceptionnelle

\bcols
\bcol{0.5\textwidth}
\centering \includegraphics[width=4cm]{figs/Gondwana}
\vspace{0.25cm}

- Madagascar: top 3 des pays à forte biodiversité
- Plantes: 12000 espèces, 89% d'endémisme
- Mammifères (dont Lémuriens): 92% d'endémisme
- Reptiles: 95% d'endémisme (Caméléons: la moitié des espèces au monde)

\ecol
\bcol{0.5\textwidth}
\centering \includegraphics[width=4.5cm]{figs/natural-history}
\ecol
\ecols

### Une biodiversité concentrée dans les forêts

\bcols
\bcol{0.5\textwidth}
\includegraphics[width=6cm]{figs/Radeau}
\vspace{0.25cm}

- Les forêts tropicales: >50% des espèces terrestres.
- Si les forêts malgaches disparaissent, c'est **un pan entier de la biodiversité mondiale** qui s'éteint.

\ecol
\bcol{0.5\textwidth}
\centering \includegraphics[width=4cm]{figs/Mada_Forest}
\ecol
\ecols 

### Une biodiversité menacée par la déforestation

\bcols
\bcol{0.5\textwidth}

- Taux de déforestation: ~1%/an
- 1950--2000: 10% des espèces éteintes

\centering \includegraphics[width=6cm]{figs/Demography}

- Démographie: >3%/an
- Doublement tous les 25 ans

\ecol
\bcol{0.5\textwidth}
\centering \includegraphics[width=4.5cm]{figs/Deforestation}
\ecol
\ecols 

### Une biodiversité menacée par les changements climatiques

\bcols
\bcol{0.5\textwidth}

- Augmentation de la température
- Changement de régime des précipitations

\ecol
\bcol{0.5\textwidth}
\centering \includegraphics[width=4cm]{figs/Clim_Hannah}
\ecol
\ecols 

## Objectifs

**BioSceneMada**: Scénarios d'évolution de la **biodiversité** sous l'effet conjoint du **changement climatique** et de la **déforestation** à Madagascar (<https://bioscenemada.cirad.fr>).

\vspace{0.25cm}

\bcols
\bcol{0.5\textwidth}

1. **Anticiper les scénarios** possibles de la biodiversité
2. **Construire des outils** d'aides à la décision pour la conservation
3. **Proposer des solutions** de gestion: aires protégées $+$ mécanisme REDD (accord de Paris)

\ecol
\bcol{0.5\textwidth}

\centering \includegraphics[width=\textwidth]{figs/Scheme}

\ecol
\ecols

## Parties prenantes

### Partenaires

\begin{center}
\small{Ghislain Vieilledent$^{1}$\hspace{0.5cm}Tom Allnutt$^{2}$\hspace{0.5cm}Clovis
Grinand$^{3}$\\Miguel Pedrono$^{4}$\hspace{0.5cm}Jean-Roger Rakotoarijaona
$^{5}$\hspace{0.5cm}Dimby Razafimpahanana$^{2}$}

\vspace{0.25cm}

\scriptsize{
\begin{tabular}{l}
$[1]$ \textbf{Cirad AMAP}, $[2]$ \textbf{WCS}, $[3]$ \textbf{ETC Terra/Nitid\ae}, $[4]$
\textbf{Cirad ASTRE}, $[5]$ \textbf{ONE}  
\end{tabular}
}
\end{center}

\vspace{0.25cm}

\centering \includegraphics[width=\textwidth]{figs/partners_id}

\vspace{0.25cm}

\centering \includegraphics[width=\textwidth]{figs/partners_logos}

### Parties-prenantes

- Madagascar National Parks (MNP)
- Bureau National de Coordination REDD+ (BNC-REDD)
- ONG environnementales à Madagascar: WCS, CI, WWF, Blue Ventures, Asity Madagascar
- Ministère de l'Environnement et du Développement Durable (MEDD)

## Méthodes

1. **Modèles spatialisés de la déforestation**:    
déforestation = f(variables géographiques)
2. **Modèles d'enveloppe bioclimatique** pour les espèces/écosystèmes: présence d'espèce = f(climat)
3. **Projections** selon des scénarios de déforestation ou de changement climatique.

<!-- ================================================================= -->
<!-- PART 2: Résultats scientifiques -->
<!-- ================================================================= -->

# Résultats scientifiques

## Déforestation

### Déforestation historique

\bcols
\bcol{0.5\textwidth}

- Historique de la déforestation: 1953-2017
- 47% de forêt perdue sur 1953-2017
- 8.4 Mha en 2017
- Augmentation du rythme de déforestation depuis 2005
- Déforestation: 125,000 ha/an

\ecol
\bcol{0.5\textwidth}
\centering \includegraphics[width=\textwidth]{figs/fig_fcc}
\ecol
\ecols

### Causes de la déforestation

\bcols
\bcol{0.5\textwidth}

- Agriculture sur brulis
- Culture de rente (maïs, arachide)
- Exportation (arachide)
- Marché non-régulé et faible gouvernance

\ecol
\bcol{0.5\textwidth}
\centering \includegraphics[width=\textwidth]{figs/causes}
\ecol
\ecols

### Modèle de déforestation

\bcols
\bcol{0.5\textwidth}

Déforestation = f(distance aux routes, aires protégées, distance à la lisière de la forêt, \ldots)

\ecol
\bcol{0.5\textwidth}
\centering \includegraphics[width=3.5cm]{figs/pred_binomial_iCAR}
\ecol
\ecols

### Projection de la déforestation

\bcols
\bcol{0.5\textwidth}

- Scénario BAU ("business-as-usual")
- 2050: 4.3 Mha
- **Disparition de la forêt tropicale avant 2100**
- Projections spatialisées

\ecol
\bcol{0.5\textwidth}
\centering \includegraphics[width=\textwidth]{figs/forest_cover_2050}
\ecol
\ecols

\centering <https://forestatrisk.cirad.fr/mada/>

## Changements climatiques

### Anomalies climatiques à Madagascar

\bcols
\bcol{0.4\textwidth}

- Baisse des précipitations
- Augmentation de la température et du stress hydrique
- Augmentation de la saisonnalité

\ecol
\bcol{0.6\textwidth}
\centering \includegraphics[width=\textwidth]{figs/Fig1_climatic_anomalies}
\ecol
\ecols

### Changements climatiques et forêts

\bcols
\bcol{0.5\textwidth}

- Baisse des stocks de carbone forestier: -17% (7-24%)
- Changement de composition en espèces 
- Sélection d'individus/espèces d'arbres de plus petite stature
- Forêt humide de l'est largement impactée (-100 Mg C/ha)

\ecol
\bcol{0.5\textwidth}
\centering \includegraphics[width=\textwidth]{figs/carbonmaps}
\ecol
\ecols

### Changements climatiques et baobabs

\bcols
\bcol{0.5\textwidth}

- 7 espèces de baobab à Madagascar
- 3 espèces menacées d'extinction
- _A. suarezensis_: augmentation de la saisonnalité
- Migration vers l'équateur impossible
- Contraction de l'aire de distribution et extinction

\centering 

\ecol
\bcol{0.5\textwidth}
\includegraphics[width=0.8\textwidth]{figs/Adansonia_suarezensis}    
\includegraphics[width=0.8\textwidth]{figs/cc-baobabs}
\ecol
\ecols

### Changements climatiques et lémuriens

\bcols
\bcol{0.5\textwidth}

- 55 espèces de lémuriens
- Réduction des aires de distribution en 2085: climat 65%, déforestation 50%
- Identification des zones de refuge climatique (55% en dehors du réseau d'aires protégées)
- 75% des zones refuges menacées par la déforestation d'ici à 2085

\centering 

\ecol
\bcol{0.5\textwidth}
\includegraphics[width=\textwidth]{figs/refuge-lemurs}    
\ecol
\ecols

## Articles scientifiques

- 17 articles scientifiques: 7 acceptés, 4 soumis, 6 en préparation.
- Journaux scientifiques de haut rang: _Journal of Ecology_ (IF: 5.762), _Biological Conservation_ (IF: 4.711), _Science Advances_ (IF: 13.117), _Global Change Biology_ (IF: 8.555).
- Articles largement cités (ex. Vieilledent et al. 2018 in _Biological Conservation_, >100 citations).
- Liste complète: <https://bioscenemada.cirad.fr/publications/>

<!-- ================================================================= -->
<!-- PART 3: Résultats opérationnels -->
<!-- ================================================================= -->

# Résultats opérationnels

## Outils

### Jeux de données

- Base de données **climatiques et environnementales** à Madagascar (MadaClim).
- Inventaires forestiers et **stocks de carbone** pour 1771 placettes réparties sur l’ensemble de Madagascar.
- Base de données de **biodiversité**: compilation de 300 000 points de présences pour 4969 espèces représentatives de la biodiversité à Madagascar. Intégrée à la base ReBioMa gérée par le WCS Madagascar (<https://www.rebioma.org/>).

### Jeux de données

```{r species, results="asis", echo=FALSE}
df.species <- read.table("tabs/species.txt", header=TRUE, sep=";")
df.species <- df.species[,-c(1)]
names(df.species)[1] <- " "
vect.align <- c(rep("l",1), rep("r",3))
knitr::kable(df.species, booktabs=TRUE, align=vect.align, linesep="") %>%
  group_rows("Plantes", 1, 6) %>%
  group_rows("Vertébrés", 7, 11) %>%
  group_rows("Invertébrés", 12, 15) %>%
  kable_styling(latex_options=c("HOLD_position", "striped"),
                full_width=FALSE, position="center", font_size=7)
```

### Cartes

- Carte de changement (1953-2017) du couvert forestier à Madagascar.
- Carte des stocks de carbone forestiers en 2010.
- Carte du risque de déforestation (2020).
- Cartes du couvert forestier probable en 2050 et 2100.

### Atlas

- Atlas de la vulnérabilité des espèces au changement climatique.
- Prototype d'atlas: 7 espèces de baobab à Madagascar et 55 espèces de lémuriens.
- Lémuriens: <http://etclab.org/atlas/>.

### Bibliothèques logicielles

- `hSDM` and `jSDM` R packages: modélisation de la distribution des espèces.
- `speciesatlas` R package: atlas de la vulnérabilité des espèces au changement climatique.
- `forestatrisk` Python package: modélisation et projection de la déforestation.
- Plusieurs répertoires GitHub, Dryad et Dataverse (incluant scripts et données) pour la reproductibilité des résultats de recherche.

### Sites-web

- BioSceneMada (projet): <https://bioscenemada.cirad.fr>.
- MadaClim (climat et environnement): <https://madaclim.cirad.fr>.
- ForestAtRisk (historique et projection de la déforestation): <https://forestatrisk.cirad.fr>.
- contribution à ReBioMa (Réseau de la Biodiversité à Madagascar, WCS): <https://www.rebioma.org/>.

## Formation

### Encadrement d'étudiants

1 thèse, 6 étudiants Master II, 1 étudiante Master I

- Clovis GRINAND (PhD thesis)
- Ruoyin LONG (deforestation)
- Mario MUNIZ-TAGLIARI (SDM Baobabs)
- Margaux CHARRA (GDM)
- Aurélien COLAS (`speciesatlas`)
- Jeanne CLEMENT (`jSDM`)
- Corentin KNOPLOCH (`speciesatlas`/SDM Lemurs)
- Vololoniaina Marie Rosine SOJANDRIMALALA (ReBioMa)

\begin{center}
\begin{tabular}{ccccc}
\includegraphics[width=1.5cm]{figs/Students/Clovis} &
\includegraphics[width=1.5cm]{figs/Students/Ruoyin} &
\includegraphics[width=1.5cm]{figs/Students/Mario} &
\includegraphics[width=1.5cm]{figs/Students/Margaux} \\
\includegraphics[width=1.5cm]{figs/Students/Aurelien} &
\includegraphics[width=1.5cm]{figs/Students/Jeanne} &
\includegraphics[width=1.5cm]{figs/Students/Corentin} &
\includegraphics[width=1.5cm]{figs/Students/Volo}
\end{tabular}
\end{center}

### Renforcement de capacités

- Trois sessions de formations sur: **Modélisation de la déforestation** + **Modélisation de la niche écologique des espèces**
- Plus de **80** personnes formées: étudiants, chercheurs, ingénieurs, gestionnaires
- Participation de nombreux instituts: MEDD, BNC REDD, MNP, ONG (WRI, CI, WCS, Blueventures, MBG, WWF), Université d'Antananarivo (MBEV, IOGA, ESSA), Instituts de recherche (Institut Pasteur, LRI)

\vspace{0.5cm}

\centering \includegraphics[width=0.45\textwidth]{figs/training1}\hspace{0.25cm}\includegraphics[width=0.45\textwidth]{figs/training2}

## Autres

### Communication

- Communication: 8 réunions pour présenter les avancées et résultats du projet BioSceneMada (5 réunions annuelles + 3 invitations).
- Conférences: participations à 5 conférences internationales (10 présentations au total), **ICCB-ECCB 2015**, **ATBC 2016**, **Scennet 2016**, **ISEC 2018**, **ATBC 2019** à Antananarivo.
- Médias: plusieurs interventions dans les médias (journaux papiers/web, radio, web TV).
- Réseaux sociaux: twitter.

### Impact sur les politiques publiques

Communication du président malgache M. Andry Rojoelina au conseil des ministres le 27/02/2019 intitulé ["Recouvrir Madagascar de forêt"](https://ur-forets-societes.cirad.fr/actualites/le-president-malgache-cite-une-publication-du-cirad-pour-le-lancement-d-un-plan-de-conservation-et-de-restauration-des-forets). One Planet Summit à Nairobi en 2019.

\centering \includegraphics[width=4cm]{figs/Rajoelina}

<!-- ================================================================= -->
<!-- PART 4: Conclusion -->
<!-- ================================================================= -->

# Conclusion

## Généralisation

### Deforestation

\centering Généralisation du modèle de déforestation aux tropiques.

\centering \includegraphics[width=0.7\textwidth]{figs/fcc2100}

\centering Changement de couvert forestier 2020-2100:    
\textcolor{red}{rouge}: déforestation, \textcolor{vertmoyen}{vert}: forêt résiduelle.

### Changements climatiques et saisonnalité

- Eespèces tropicales adaptées à une faible saisonnalité.
- Forte augmentation de la saisonnalité sous les tropiques.
- Risque potentielle d'extinction d'espèces tropicales.

\centering \includegraphics[width=0.7\textwidth]{figs/world_seasonnality}

### Changements climatiques et forêt

- Mortalité en masse sous l'effet du changement climatique.
- Accélération du changement climatique (boucle de rétroaction):    
climat $\rightarrow$ forêt $\rightarrow$ climat

\centering \includegraphics[width=0.7\textwidth]{figs/mortalite_masse}

## Leçons apprises

### Leçons apprises

- Forêts tropicales au centre des deux grandes crises environnementales actuelles: climatique et biodiversité.
- Les résultats sur Madagascar sont alarmants et largement généralisables aux forêts tropicales.
- **Appel à une remobilisation encore plus importante** (financements massifs, politiques publiques) pour:
    - la diminution des émissions de CO2
    - la lutte contre la déforestation importée
    - **1.** la conservation des forêts existantes, **2.** la reforestation